ACORDAO-COMPLETO-2515545

ACÓRDÃO 2763/2022 ATA 15/2022 - PRIMEIRA CÂMARA

VISTOS, relatados e discutidos estes autos de tomada de contas especial instaurada pela Secretaria Especial da Cultura, em desfavor do Grupo Tortura Nunca Mais - Bahia - GTNM/BA e de Ana Maria Guedes, em razão da não-comprovação da regular aplicação dos recursos repassados pela União, por meio do Convênio 688/2005, registro Siafi 553770, firmado entre o Fundo Nacional de Cultura e aquela entidade, cujo objeto foi apoiar o projeto de instalação do Memorial de Anistia e Direitos Humanos no Estado da Bahia,
ACORDAM os Ministros do Tribunal de Contas da União, reunidos em sessão da Primeira Câmara, ante as razões expostas pelo Relator, em:
9.1. arquivar estes autos sem julgamento de mérito, em razão da ausência dos pressupostos de constituição e de desenvolvimento válido e regular deste processo, nos termos do art. 212 do RI/TCU;
9.2. dar ciência desta deliberação a Ana Maria Guedes, ao Grupo Tortura Nunca Mais - Bahia - GTNM/BA e ao Fundo Nacional de Cultura.

TOMADA DE CONTAS ESPECIAL. TCE instaurada pelo(a) Secretaria Especial da Cultura em razão de Não comprovação da regular aplicação dos recursos repassados pela União, Convênio 340001200500688, firmado com o/a FUNDO NACIONAL DE CULTURA, Siafi/Siconv 553770, função CULTURA, que teve como objeto OBJETO: APOIO AO PROJETO INSTALACAO DE MEMORIAL DA ANISTIA E DIREITOS HUMANOS NO ESTADO DA BAHIA. (nº da TCE no sistema: 210/2020).

Primeira Câmara

Secretaria Especial da Cultura.

3. Interessados/Responsáveis:
3.1. Responsáveis: Ana Maria Guedes (XXX.770.865-XX); Grupo Tortura Nunca Mais - Bahia - GTNM/BA (04.297.711/0001-20).

13.1. Ministros presentes: Benjamin Zymler (na Presidência), Walton Alencar Rodrigues (Relator) e Jorge Oliveira.
13.2. Ministro-Substituto convocado: Augusto Sherman Cavalcanti.
13.3. Ministro-Substituto presente: Weder de Oliveira.

WALTON ALENCAR RODRIGUES

Adoto, como relatório, a instrução da Secretaria de Controle Externo de Tomada do Contas Especial (SecexTCE) , peça 80, cujas análises e proposta de encaminhamento contaram com a anuência dos respectivos dirigentes, peças 81 e 82, e do MP/TCU, peça 83.
Transcrevo a instrução a seguir, com ajustes de forma:
"INTRODUÇÃO
1.	Cuidam os autos de tomada de contas especial instaurada pela Secretaria Especial da Cultura, em desfavor do Grupo Tortura Nunca Mais - Bahia - Gtnm/BA (CNPJ: 04.297.711/0001-20) e Ana Maria Guedes (CPF: XXX.770.865-XX) , em razão da não-comprovação da regular aplicação dos recursos repassados pela União realizadas por meio do Convênio 688/2005, registro Siafi 553770 (peça 7) firmado entre o FUNDO NACIONAL DE CULTURA e o GRUPO TORTURA NUNCA MAIS - BAHIA - GTNM/BA, e que tinha por objeto o instrumento descrito como "OBJETO: APOIO AO PROJETO INSTALAÇÃO DE MEMORIAL DA ANISTIA E DIREITOS HUMANOS NO ESTADO DA BAHIA".
HISTÓRICO
2.	Em 22/11/2018, com fundamento na IN/TCU 71/2012, alterada pela IN/TCU 76/2016 e DN/TCU 155/2016, o dirigente da instituição Secretaria Especial da Cultura autorizou a instauração da tomada de contas especial (peça 49) . O processo foi registrado no sistema e-TCE com o número 210/2020.
3.	O Convênio 688/2005, registro Siafi 553770, foi firmado no valor de R$ 178.219,00, sendo R$ 142.575,20 à conta do concedente e R$ 35.643,80 referentes à contrapartida do convenente. Teve vigência de 30/12/2005 a 17/11/2006, com prazo para apresentação da prestação de contas em 16/1/2007. Os repasses efetivos da União totalizaram R$ 142.575,20 (peça 9) .
4.	A prestação de contas e complementações enviadas foram reprovadas devido a irregularidades na execução financeira, conforme documento constante na peça 48.
5.		Os responsáveis arrolados na fase interna foram devidamente comunicados e, diante da ausência de justificativas suficientes para elidir a irregularidade e da não devolução dos recursos, instaurou-se a tomada de contas especial.
6.	O fundamento para a instauração da Tomada de Contas Especial, conforme consignado na matriz de responsabilização elaborada pelo tomador de contas, foi a constatação da seguinte irregularidade: 1. Inexecução de metas e fases do plano de trabalho; 2. saques para pagamento em pecúnia.
7.		No relatório (peça 71) , o tomador de contas concluiu que o prejuízo importaria no valor original de R$ 142.575,20, imputando-se a responsabilidade ao Grupo Tortura Nunca Mais - Bahia - Gtnm/BA, na condição de contratado e a Ana Maria Guedes, Presidente, no período de 17/5/2004 a 17/5/2007, na condição de dirigente.
8.		Em 31/8/2020, a Controladoria-Geral da União emitiu o relatório de auditoria (peça 74) , em concordância com o relatório do tomador de contas. O certificado de auditoria e o parecer do dirigente do órgão de controle interno concluíram pela irregularidade das presentes contas (peças 75 e 76) .
9.		Em 14/9/2020, o ministro responsável pela área atestou haver tomado conhecimento das conclusões contidas no relatório e certificado de auditoria, bem como do parecer conclusivo do dirigente do órgão de controle interno, manifestando-se pela irregularidade das contas, e determinou o encaminhamento do processo ao Tribunal de Contas da União (peça 77) .
ANÁLISE DOS PRESSUPOSTOS DE PROCEDIBILIDADE DA IN/TCU 71/2012
10.		Verifica-se que não houve o transcurso de mais de dez anos desde o fato gerador sem que tenha havido a notificação dos responsáveis pela autoridade administrativa federal competente (art. 6º, inciso II, c/c art. 19 da IN/TCU 71/2012, modificada pela IN/TCU 76/2016) , uma vez que o fato gerador da irregularidade sancionada ocorreu em 22/5/2006, e os responsáveis foram notificados ainda na fase interna, tendo inclusive apresentado resposta ao instaurador em 2012 (peça 54) .
11.	Todavia, identificou-se que as irregularidades trazidas pelo órgão instaurador não implicaram danos ao erário, conforme será demonstrado no exame técnico.
12.	Por isso, tem-se que a presente TCE não está devidamente constituída e em condições de ser instruída.
13.	Informa-se que não foi encontrado débito imputável aos responsáveis em outros processos no Tribunal.
EXAME TÉCNICO			 
14.	Da análise dos documentos presentes nos autos, verifica-se que o Grupo Tortura Nunca Mais - Bahia - Gtnm/BA (CNPJ: 04.297.711/0001-20) e Ana Maria Guedes (CPF: XXX.770.865-XX) eram as pessoas responsáveis pela gestão e execução dos recursos federais recebidos por meio do Convênio 688/2005, registro Siafi 553770, tendo o prazo final para apresentação da prestação de contas expirado em 16/1/2007.
15.	A prestação de contas foi apresentada em março de 2007 (peças 11 a 29) e foi proposta a reprovação das contas do convênio em razão de irregularidades aprontas pelo MinC na execução financeira do ajuste, pois foi identificado que a convenente efetuou saques para realizar os pagamentos, conforme narrado em parecer financeiro emitido em 2018 (peça 48) :
Analisando o extrato bancário, observou-se que o convenente efetuou saques com cheques do convênio e não esclareceu quais foram os pagamentos realizados para cada operação.
Registra-se que na relação de pagamentos constam apenas os números dos cheques e não há como correlacioná-los com as referidas notas fiscais e/ou recibos. Deve-se frisar que os valores dos cheques no extrato estão divergentes dos documentos comprobatórios ficais. Não sendo possível estabelecer o nexo de causalidade entre os recursos repassados por meio do convênio e as despesas realizadas para a realização do cumprimento do objeto (...) 
Considerando que houve diversos pagamentos por meio de um único cheque, sem a devida explicação na Relação de Pagamentos encaminhada pelo convenente na Prestação de Contas e também após diligências realizadas por este Ministério, recomenda-se a reprovação do referido convênio devido ao não estabelecimento do nexo de causalidade entre os recursos despendidos e o objeto executado, em desacordo com a legislação específica (...) 
Por fim, sugere-se a não aprovação da prestação de contas, com a devolução do valor integral repassado mediante a inclusão de juros e atualização monetária.
16.	Respeitosamente, discordo da reprovação proposta pelo órgão instaurador, como passo a expor.
17.	Analisando o extrato bancário (peça 26) e a relação de pagamentos (peça 15 e peça 54, p. 11-16) , verificamos que de fato ocorreram saques na conta específica do convênio e que não é possível ligar as transações informadas pelos responsáveis aos lançamentos encontrados da conta bancária.
18.	Todavia, há jurisprudência nesta Corte no sentido de aprovar as contas, mesmo diante da realização de saques para pagamentos, desde que presentes elementos que possam estabelecer a conexão entre as despesas e o objeto do convênio, como exponho nas transcrições abaixo:
Acórdão 1748/2016-TCU-Plenário | Relator: VITAL DO RÊGO
O saque em espécie na conta específica do convênio dificulta o estabelecimento do nexo causal entre os recursos públicos e a execução das despesas, mas, em algumas situações, o exame de todo o conjunto probatório existente nos autos permite que se faça a correlação necessária para a caracterização do nexo.
Acórdão 5423/2017-TCU-Segunda Câmara | Relator: AROLDO CEDRAZ
A realização de saques em espécie diretamente da conta bancária específica não constitui óbice intransponível à comprovação do nexo de causalidade entre as receitas e as despesas realizadas no convênio. Contudo, nessa situação, torna-se necessária a apresentação de provas que permitam, ainda que indiretamente, demonstrar que o destino dos recursos foi realmente aquele previsto na norma ou no ajuste firmado. 
Acórdão 12251/2020-TCU-Segunda Câmara | Relator: RAIMUNDO CARREIRO
A realização de saques em espécie diretamente da conta bancária específica não constitui óbice intransponível à comprovação do nexo de causalidade entre as receitas e as despesas realizadas no convênio. Contudo, nessa situação, torna-se necessária a apresentação de provas que permitam, ainda que indiretamente, demonstrar que o destino dos recursos foi realmente aquele previsto na norma ou no ajuste firmado.
19.	Entendo que o caso em análise se enquadra nesta situação.
20.	Inicialmente, tem-se o fato de que a execução física foi aprovada e que se verificou o cumprimento dos objetivos pactuados, como relatado no parecer técnico emitido em dezembro de 2010 no qual se informa que "o projeto atingiu o objeto/objetivo com repercussão nacional" (peça 42) .
21.	Ainda, ao analisar os documentos fiscais apresentados (peças 16 a 26) , é possível verificar que a maioria cumpre as normas previstas na IN STN 1/1997, já que apresentam expressamente a referência ao convênio e são referentes a serviços previstos no plano de trabalho aprovado pelo Ministério da Cultura (peça 4) . Também em pesquisa aos sistemas da Receita disponibilizados na base de dados do TCU, verifica-se que os CPFs e CNPJs informados são válidos e pertencem aos prestadores de serviços que emitiram os documentos fiscais.
22.	Após ser realizada uma análise dos documentos fiscais em conjunto com o plano de trabalho, verificou-que que há um total de R$ 150.624,00 em documentos fiscais que podem ser correlacionados ao objeto do convênio, conforme tabela presente no Anexo I desta instrução. Foram incluídos na tabela os documentos fiscais que: a) apresentavam expressamente menção ao número e/ou ao objeto do convênio; b) foram emitidos dentro da vigência do convênio ou diziam respeito a período da apuração/execução de serviço dentro da vigência do convênio; c) tinham discriminação em conformidade com os itens previstos no plano de trabalho.
23.	Não foram incluídos na planilha os documentos fiscais que se enquadravam em qualquer desses requisitos: a) emitidos fora da vigência do convênio ou diziam respeito a período da apuração/execução de serviço fora da vigência do convênio; b) não tinham indicação expressa do nome do convênio ou da convenente; c) relativos a rubricas não previstas no plano de trabalho; e) relativos a rubricas que seriam custeadas com recursos da contrapartida (item 10 do plano de trabalho) ; d) ilegíveis.
24.	Tendo em vista que foram repassados R$ 142.575,20 pela União e que os comprovantes de despesa aceitos totalizam R$ 150.624,00, conclui-se que não há débito a ser imputado aos responsáveis. Devido à demonstração da ausência de prejuízo ao erário, tem-se que não estão presentes os pressupostos de constituição e de desenvolvimento válido e regular do processo, razão pela qual se propõe o arquivamento desta tomada de contas especial, nos termos do art. 212 do Regimento Interno do TCU.
25.	Por fim, informa-se que, uma vez que a irregularidade identificada (movimentação dos recursos fora da conta bancária específica) é grave e poderia implicar o julgamento pela irregularidade das contas e a aplicação da multa prevista no art. 58, inciso I, da Lei 8.443/92, nos termos do art. 16, inciso III, alínea "b", da mesma norma, o dirigente da entidade poderia ser também ouvido em audiência para apresentar razões de justificativa.
26.	Entretanto, quanto à multa, já se operou prescrição punitiva, pois, no caso em exame, ocorreu a prescrição, visto vez que os recursos foram movimentados entre 2006 e 2007, tendo transcorrido 10 anos desde essa data sem nenhuma ordem de notificação do TCU até o momento, segundo entendimento desta Corte, firmado no Acórdão 178/2018-TCU-Plenário, Ministro-Relator BRUNO DANTAS. Em virtude disto, mantém-se a proposta de arquivamento do processo e não se propõe a audiência do dirigente na proposta de encaminhamento.
CONCLUSÃO
27.	Tendo em vista que o exame das ocorrências que ensejaram a instauração da presente tomada de contas especial evidenciou a ausência de pressupostos de constituição e de desenvolvimento válido e regular do processo, cabe propor, desde logo, o arquivamento dos autos, sem julgamento de mérito, nos termos do art. 212 do RI/TCU. 
PROPOSTA DE ENCAMINHAMENTO
28.	Diante do exposto, submetem-se os autos à consideração superior, propondo:
	a) arquivar a presente tomada de contas especial, ante a ausência de pressupostos de constituição e de desenvolvimento válido e regular do processo com fundamento no art. 1º, inciso I, da Lei 8.443/1992 c/c art. 5º da IN 71/2012 e arts. 169, inciso VI, e 212 do Regimento Interno do TCU;
	b) dar ciência da deliberação que vier a ser proferida à Secretaria Especial de Cultura e aos responsáveis, informando que a presente deliberação, acompanhada do Relatório e do Voto que a fundamenta, está disponível para a consulta no endereço www.tcu.gov.br/acordaos."

não há

Procurador Marinus Eduardo De Vries Marsico.

TOMADA DE CONTAS ESPECIAL. CONVÊNIO ENTRE O FUNDO NACIONAL DE CULTURA E O GRUPO TORTURA NUNCA MAIS - BAHIA - GTNM/BA, PARA APOIO AO PROJETO INSTALAÇÃO DE MEMORIAL DA ANISTIA E DIREITOS HUMANOS NO ESTADO DA BAHIA. AUSÊNCIA DE INDÍCIOS DE DANO AO ERÁRIO. CERCA DE QUINZE ANOS DECORRIDOS DESDE AS IRREGULARIDADES NOTICIADAS, SEM NOTIFICAÇÃO DOS RESPONSÁVEIS PELO TCU. ARQUIVAMENTO DOS AUTOS POR AUSÊNCIA DOS PRESSUPOSTOS DE CONSTITUIÇÃO E DE DESENVOLVIMENTO VÁLIDO DO PROCESSO.

TOMADA DE CONTAS ESPECIAL (TCE)

Secretaria de Controle Externo de Tomada de Contas Especial (SecexTCE).

Trata-se de tomada de contas especial instaurada pela Secretaria Especial da Cultura, em desfavor do Grupo Tortura Nunca Mais - Bahia - GTNM/BA e de Ana Maria Guedes, em razão da não-comprovação da regular aplicação dos recursos repassados pela União, por meio do Convênio 688/2005, registro Siafi 553770 (peça 7) , firmado entre o Fundo Nacional de Cultura e aquela entidade, cujo objeto foi apoiar o projeto instalação de Memorial de Anistia e Direitos Humanos no Estado da Bahia.
O convênio previu o valor de R$ 178.219,00 para a execução do objeto, sendo R$ 142.575,20 à conta do concedente e R$ 35.643,80 referentes à contrapartida do convenente. Vigeu de 30/12/2005 a 17/11/2006, tendo o prazo para apresentação da prestação de contas final expirado em 16/1/2007.
O Relatório do Tomador de Contas (peça 71) concluiu pela irregularidade das contas e pelo dano ao Erário no valor original de R$ 142.575,20, sob a responsabilidade do Grupo Tortura Nunca Mais - Bahia - GTNM/BA, na condição de contratado, e de Ana Maria Guedes, presidente e dirigente da entidade, no período de 17/5/2004 a 17/5/2007.
O Relatório de Auditoria 210/2020 da Controladoria-Geral da União (peça 74) , o certificado de auditoria (peça 75) e o parecer do dirigente do órgão de controle interno (peça 76) foram emitidos no mesmo sentido. Em 14/9/2020, o ministro responsável pela área atestou haver tomado conhecimento das aludidas conclusões, manifestando-se pela irregularidade das contas e determinou o encaminhamento do processo ao TCU (peça 77) .
No âmbito desta Corte, a Secretaria de Controle Externo de Tomada do Contas Especial (SecexTCE) entendeu que, apesar dos saques na conta específica do convênio que impossibilitam relacionar as transações informadas pelos responsáveis aos lançamentos encontrados na conta bancária, os documentos fiscais apresentados (peças 16 a 26) , cumprem as normas previstas na IN STN 1/1997 e, em conjunto com o plano de trabalho, somam um total de despesas de R$ 150.624,00 que pode ser correlacionado ao objeto do convênio.
Ademais, a execução física da avença foi aprovada e houve cumprimento dos objetivos pactuados, conforme o parecer técnico do órgão repassador, emitido em dezembro de 2010, que informa: "o projeto atingiu o objeto/objetivo com repercussão nacional" (peça 42, p. 6) .
A SecexTCE citou precedentes desta Corte de que é possível aprovar as contas, mesmo diante da realização de saques para pagamentos, desde que presentes elementos que estabeleçam a conexão entre as despesas e o objeto do convênio, como ocorreu neste caso (Acórdão 1748/2016-TCU-Plenário, de relatoria do E. Ministro Vital do Rêgo; 5423/2017-Segunda Câmara, de relatoria do E. Ministro Aroldo Cedraz; e 12251/2020-Segunda Câmara, de relatoria do E. Ministro Raimundo Carreiro) .
Ademais, não-obstante a irregularidade identificada (movimentação dos recursos fora da conta bancária específica) seja grave a ponto de dar ensejo ao julgamento pela irregularidade das contas e à aplicação da multa prevista no art. 58, inciso I, da Lei 8.443/92, nos termos do art. 16, inciso III, alínea "b", da mesma norma; os recursos foram movimentados entre 2006 e 2007, tendo transcorrido mais de 10 anos desde essa data, sem expedição de ordem de notificação pelo TCU até o momento. Operou-se, portanto, a prescrição decenal da pretensão punitiva, nos termos do Acórdão 1441/2016-TCU-Plenário, que uniformizou o tratamento desse tema no TCU.
Por essa razão, a unidade técnica concluiu que esta TCE não está devidamente constituída e em condições de ser instruída e propôs seu arquivamento sem julgamento de mérito ante a ausência dos pressupostos de constituição e de desenvolvimento válido e regular do processo, nos termos do art. 212 do RI/TCU.
Alinho-me à proposta da SecexTCE, que obteve a anuência do MP/TCU.
Embora considere grave a movimentação dos recursos fora da conta bancária específica convênio, tendo em vista que o prazo final para apresentação da prestação de contas expirou em 16/1/2007 e os responsáveis não foram chamados aos autos até o momento, o decurso de cerca de quinze anos certamente prejudica o contraditório e a ampla defesa.
Por todo o exposto, ante a ausência de indícios de dano ao Erário e o longo decurso de tempo desde a ocorrência das irregularidades noticiadas pelo tomador de contas e tendo em vista que, até o momento, não houve citação no âmbito do TCU, alinho-me à proposta de arquivamento destas contas especiais sem julgamento de mérito, em razão da ausência dos pressupostos de constituição e de desenvolvimento válido e regular deste processo, nos termos do art. 212 do RI/TCU.
Feitas essas considerações, voto por que o Tribunal acolha a minuta de acórdão que ora submeto à deliberação do colegiado.
TCU, Sala das Sessões, em 17 de maio de 2022.
WALTON ALENCAR RODRIGUES 
Relator